---
title: "Détection de Fraude Fiscale — Rapport Analytique"
subtitle: "`r if(params$occupation == 'All') 'Toutes professions — Vue Globale' else paste('Profession :', params$occupation)`"
date: "`r format(Sys.Date(), '%d %B %Y')`"
author: "Groupe 4 — M1 R Avancée"
params:
  occupation: "All"
output:
  html_document:
    toc: true
    toc_float:
      collapsed: false
      smooth_scroll: true
    code_folding: hide
    theme: flatly
    highlight: tango
    number_sections: true
  pdf_document:
    toc: true
    number_sections: true
---

```{r setup, include=FALSE}
knitr::opts_chunk$set(
  echo    = TRUE,
  warning = FALSE,
  message = FALSE,
  fig.width  = 9,
  fig.height = 5,
  fig.align  = "center",
  cache   = FALSE
)

library(tidyverse)
library(janitor)
library(tidymodels)
library(themis)
library(vip)
library(gt)
library(corrplot)
library(yardstick)
library(knitr)
library(kableExtra)
library(scales)

set.seed(2026)

# ---- Import & nettoyage ----
col_names <- c(
  "age", "workclass", "fnlwgt", "education", "education_num",
  "marital_status", "occupation", "relationship", "race", "sex",
  "capital_gain", "capital_loss", "hours_per_week", "native_country", "income"
)

adult_raw <- bind_rows(
  read_csv("data/adult.data",
           col_names = col_names, trim_ws = TRUE,
           na = c("", "NA", "?"), show_col_types = FALSE) %>%
    mutate(split = "train"),
  read_csv("data/adult.test",
           col_names = col_names, skip = 1, trim_ws = TRUE,
           na = c("", "NA", "?"), show_col_types = FALSE) %>%
    mutate(split = "test")
)

adult_clean <- adult_raw %>%
  mutate(income = str_remove(income, "\\.") %>% str_trim()) %>%
  clean_names() %>%
  mutate(
    across(c(workclass, education, marital_status, occupation,
             relationship, race, sex, native_country, income, split), as.factor),
    income = fct_relevel(income, ">50K")
  ) %>%
  drop_na()

# ---- Feature engineering ----
adult_fe <- adult_clean %>%
  mutate(
    age_group = case_when(
      age < 25 ~ "Jeune (<25)",
      age < 40 ~ "Adulte (25-39)",
      age < 55 ~ "Expérimenté (40-54)",
      TRUE     ~ "Senior (55+)"
    ) %>% factor(levels = c("Jeune (<25)", "Adulte (25-39)",
                             "Expérimenté (40-54)", "Senior (55+)")),
    capital_net     = capital_gain - capital_loss,
    high_hours      = factor(if_else(hours_per_week > 50, "Oui", "Non")),
    education_score = education_num,
    has_capital     = factor(if_else(capital_gain > 0 | capital_loss > 0, "Oui", "Non"))
  )

# ---- Label lisible pour la profession ----
label_occ <- if (params$occupation == "All") "Toutes professions" else params$occupation

# ---- Filtrage selon paramètre occupation ----
if (params$occupation != "All") {
  adult_fe <- adult_fe %>% filter(occupation == params$occupation)
}

# ---- KPIs ----
n_total  <- nrow(adult_fe)
n_50k    <- sum(adult_fe$income == ">50K")
taux_50k <- n_50k / n_total

# ---- Modélisation (train uniquement) ----
data_model <- adult_fe %>% filter(split == "train") %>% select(-split)
splits_mod <- initial_split(data_model, prop = 0.8, strata = income)
train_d    <- training(splits_mod)
test_d     <- testing(splits_mod)
folds_cv   <- vfold_cv(train_d, v = 5, strata = income)

rec <- recipe(income ~ ., data = train_d) %>%
  step_rm(fnlwgt, education) %>%
  step_dummy(all_nominal_predictors(), one_hot = TRUE) %>%
  step_zv(all_predictors()) %>%
  step_normalize(all_numeric_predictors()) %>%
  step_smote(income, over_ratio = 0.8)

log_spec <- logistic_reg(penalty = tune(), mixture = tune()) %>%
  set_engine("glmnet") %>% set_mode("classification")

log_wf   <- workflow() %>% add_recipe(rec) %>% add_model(log_spec)
log_grid <- grid_regular(penalty(range = c(-4, 0)), mixture(range = c(0, 1)), levels = 5)

log_res <- tune_grid(
  log_wf, resamples = folds_cv, grid = log_grid,
  metrics = metric_set(roc_auc, f_meas),
  control = control_grid(verbose = FALSE, save_pred = TRUE)
)

best_params <- select_best(log_res, metric = "roc_auc")
final_wf    <- finalize_workflow(log_wf, best_params)
final_fit   <- last_fit(final_wf, splits_mod)
preds       <- collect_predictions(final_fit)

auc_final <- roc_auc(preds, truth = income, `.pred_>50K`)$.estimate
f1_final  <- f_meas(preds, truth = income, estimate = .pred_class)$.estimate
```

# Résumé exécutif {.unnumbered}

`r if (params$occupation == "All") { "Ce rapport analyse l'ensemble du jeu de données **Adult Income (UCI)** pour identifier les contribuables à risque de sous-déclaration fiscale (revenu > 50 K$), toutes professions confondues." } else { sprintf("Ce rapport est **filtré sur la profession : %s**. Il analyse les caractéristiques spécifiques de ce groupe et évalue leur risque de sous-déclaration fiscale (revenu > 50 K$).", params$occupation) }`

> **Périmètre d'analyse :** `r label_occ` — `r format(n_total, big.mark=" ")` individus

```{r kpis, echo=FALSE}
tibble(
  Indicateur = c("Individus analysés", "Individus >50K$", "Taux de risque", "AUC-ROC final"),
  Valeur = c(
    format(n_total, big.mark = " "),
    format(n_50k,   big.mark = " "),
    percent(taux_50k, accuracy = 0.1),
    as.character(round(auc_final, 3))
  )
) %>%
  gt() %>%
  tab_header(title = sprintf("KPIs Clés — %s", label_occ)) %>%
  tab_style(style = cell_fill(color = "#2C3E50"),
            locations = cells_column_labels()) %>%
  tab_style(style = cell_text(color = "white", weight = "bold"),
            locations = cells_column_labels()) %>%
  tab_style(style = cell_text(weight = "bold", color = "#E74C3C"),
            locations = cells_body(rows = Indicateur == "AUC-ROC final"))
```

- **Individus totaux** : `r format(n_total, big.mark=" ")`
- **Individus >50K$** : `r format(n_50k, big.mark=" ")`
- **Taux de risque** : `r percent(taux_50k, accuracy=0.1)`
- **AUC-ROC final** : `r round(auc_final, 3)`

---

# Présentation des données

`r if (params$occupation != "All") sprintf("Les statistiques ci-dessous portent uniquement sur les individus de la profession **%s** (n = %d).", params$occupation, n_total)`

## Description des variables

```{r description-variables}
tibble(
  Variable = col_names,
  Description = c(
    "Âge de l'individu", "Classe de travail (8 niveaux)",
    "Poids de pondération finale", "Niveau d'éducation (16 niveaux)",
    "Niveau d'éducation (numérique)", "Statut marital (7 niveaux)",
    "Catégorie professionnelle (14 niveaux)", "Relation dans le foyer (6 niveaux)",
    "Origine ethnique (5 niveaux)", "Sexe (binaire)",
    "Gains en capital (USD)", "Pertes en capital (USD)",
    "Heures travaillées par semaine", "Pays d'origine (41 niveaux)",
    "Revenu > 50K$ (cible binaire)"
  ),
  Type = c(
    "Numérique", "Catégorielle", "Numérique", "Catégorielle",
    "Numérique", "Catégorielle", "Catégorielle", "Catégorielle",
    "Catégorielle", "Binaire", "Numérique", "Numérique",
    "Numérique", "Catégorielle", "Binaire"
  )
) %>%
  gt() %>%
  tab_header(title = "Description des variables — Adult Income Dataset") %>%
  tab_style(style = cell_fill(color = "#EBF5FB"),
            locations = cells_body(rows = seq(1, 15, 2)))
```

## Valeurs manquantes avant nettoyage

```{r na-analysis}
adult_raw %>%
  mutate(income = str_remove(income, "\\.") %>% str_trim()) %>%
  clean_names() %>%
  mutate(across(where(is.character), ~ na_if(., "?"))) %>%
  summarise(across(everything(), ~ sum(is.na(.)))) %>%
  pivot_longer(everything(), names_to = "Variable", values_to = "NA_count") %>%
  filter(NA_count > 0) %>%
  mutate(pct = percent(NA_count / nrow(adult_raw), accuracy = 0.1)) %>%
  gt() %>%
  tab_header(title = "Variables avec valeurs manquantes ('?')") %>%
  cols_label(Variable = "Variable", NA_count = "Nb. NA", pct = "% NA")
```

## Déséquilibre de classes

```{r desequilibre}
adult_fe %>%
  count(income) %>%
  mutate(Proportion = percent(n / sum(n), accuracy = 0.1)) %>%
  gt() %>%
  tab_header(title = sprintf("Répartition de `income` — %s", label_occ))
```

---

# Analyse exploratoire

`r if (params$occupation != "All") sprintf("Tous les graphiques ci-dessous sont calculés sur le sous-ensemble **%s** uniquement.", params$occupation)`

## Distribution de la variable cible

```{r eda-income}
adult_fe %>%
  count(income) %>%
  mutate(pct = n / sum(n) * 100) %>%
  ggplot(aes(x = income, y = n, fill = income)) +
  geom_col(width = 0.5, show.legend = FALSE) +
  geom_text(aes(label = sprintf("%d\n(%.1f%%)", n, pct)), vjust = -0.3, size = 4) +
  scale_fill_manual(values = c("#E74C3C", "#2ECC71")) +
  labs(title = sprintf("Distribution de `income` — %s", label_occ),
       x = NULL, y = "Effectif") +
  theme_minimal(base_size = 13)
```

## Distribution de l'âge

```{r eda-age}
adult_fe %>%
  ggplot(aes(x = age, fill = income)) +
  geom_histogram(binwidth = 3, position = "dodge", alpha = 0.85) +
  scale_fill_manual(values = c("#E74C3C", "#3498DB")) +
  labs(title = sprintf("Distribution de l'âge — %s", label_occ),
       x = "Âge", y = "Effectif", fill = "Revenu") +
  theme_minimal(base_size = 13)
```

```{r obs-age, echo=FALSE, results='asis'}
if (params$occupation != "All") {
  cat(sprintf(
    "> **Profil %s :** age median = %d ans, taux >50K$ = %s.",
    params$occupation,
    as.integer(median(adult_fe$age)),
    percent(taux_50k, accuracy = 0.1)
  ))
} else {
  cat("> **Observation :** Les individus a revenu >50K$ sont concentres entre 35 et 55 ans.")
}
```

## Capital gain par classe

```{r eda-capital}
adult_fe %>%
  filter(capital_gain > 0) %>%
  ggplot(aes(x = income, y = capital_gain, fill = income)) +
  geom_boxplot(alpha = 0.7, outlier.alpha = 0.3) +
  scale_y_log10(labels = dollar) +
  scale_fill_manual(values = c("#E74C3C", "#3498DB")) +
  labs(title = sprintf("Capital gain (non-nul) — %s", label_occ),
       x = NULL, y = "Capital gain (log$)", fill = "Revenu") +
  theme_minimal(base_size = 13)
```

## Heures travaillées par semaine

```{r eda-heures}
adult_fe %>%
  ggplot(aes(x = hours_per_week, fill = income)) +
  geom_density(alpha = 0.5) +
  scale_fill_manual(values = c("#E74C3C", "#3498DB")) +
  labs(title = sprintf("Heures travaillées/semaine — %s", label_occ),
       x = "Heures/semaine", y = "Densité", fill = "Revenu") +
  theme_minimal(base_size = 13)
```

`r if (params$occupation != "All") sprintf("> Parmi les **%s**, %.1f%% travaillent plus de 50h/semaine.", params$occupation, mean(adult_fe$hours_per_week > 50)*100)`

## Taux de >50K$ par niveau d'éducation

```{r eda-education}
adult_fe %>%
  group_by(education) %>%
  summarise(taux_risque = mean(income == ">50K"), n = n()) %>%
  filter(n > 10) %>%
  mutate(education = fct_reorder(education, taux_risque)) %>%
  ggplot(aes(x = education, y = taux_risque, fill = taux_risque)) +
  geom_col(show.legend = FALSE) +
  scale_y_continuous(labels = percent) +
  scale_fill_gradient(low = "#85C1E9", high = "#E74C3C") +
  coord_flip() +
  labs(title = sprintf("Taux >50K$ par niveau d'éducation — %s", label_occ),
       x = NULL, y = "Taux") +
  theme_minimal(base_size = 13)
```

## Taux de risque par statut marital

```{r eda-marital}
adult_fe %>%
  group_by(marital_status) %>%
  summarise(taux_risque = mean(income == ">50K"), n = n()) %>%
  filter(n > 10) %>%
  mutate(marital_status = fct_reorder(marital_status, taux_risque)) %>%
  ggplot(aes(x = marital_status, y = taux_risque, fill = taux_risque)) +
  geom_col(show.legend = FALSE) +
  scale_y_continuous(labels = percent) +
  scale_fill_gradient(low = "#85C1E9", high = "#E74C3C") +
  coord_flip() +
  labs(title = sprintf("Taux >50K$ par statut marital — %s", label_occ),
       x = NULL, y = "Taux") +
  theme_minimal(base_size = 13)
```

## Matrice de corrélation

```{r correlation-matrix, fig.height=5}
vars_num <- adult_fe %>%
  select(age, fnlwgt, education_num, capital_gain, capital_loss,
         hours_per_week, capital_net, education_score) %>%
  cor()

corrplot(vars_num, method = "color", type = "upper",
         tl.col = "black", addCoef.col = "black",
         number.cex = 0.65,
         title = sprintf("Corrélations — %s", label_occ),
         mar = c(0, 0, 1, 0))
```

---

# Feature Engineering

## Variables créées

| Variable | Définition | Justification |
|---|---|---|
| `age_group` | Tranche d'âge (4 catégories) | Relation non-linéaire âge–revenu |
| `capital_net` | `capital_gain - capital_loss` | Solde effectif d'activité financière |
| `high_hours` | `hours_per_week > 50` | Sur-travail comme signal de revenu élevé |
| `education_score` | Copie ordinale de `education_num` | Lisibilité dans le pipeline |
| `has_capital` | `capital_gain > 0` OU `capital_loss > 0` | Participation aux marchés financiers |

```{r fe-stats-occ, echo=FALSE, results='asis'}
if (params$occupation != "All") {
  cat(sprintf(
    "Pour la profession **%s** : %.1f%% ont un capital actif (has_capital = Oui), %.1f%% travaillent plus de 50h (high_hours = Oui).",
    params$occupation,
    mean(adult_fe$has_capital == "Oui") * 100,
    mean(adult_fe$high_hours  == "Oui") * 100
  ))
}
```

## Distribution de capital_net

```{r fe-capital-net}
adult_fe %>%
  filter(abs(capital_net) > 0) %>%
  ggplot(aes(x = capital_net, fill = income)) +
  geom_histogram(bins = 40, position = "dodge", alpha = 0.8) +
  scale_x_continuous(labels = dollar) +
  scale_fill_manual(values = c("#E74C3C", "#3498DB")) +
  labs(title = sprintf("Distribution de capital_net (non-nul) — %s", label_occ),
       x = "Capital net ($)", y = "Effectif", fill = "Revenu") +
  theme_minimal(base_size = 13)
```

---

# Modélisation

`r if (params$occupation != "All") sprintf("Le modèle est entraîné et évalué exclusivement sur les individus **%s** (n train = %d).", params$occupation, nrow(train_d)) else sprintf("Le modèle est entraîné sur l'ensemble des professions (n train = %d).", nrow(train_d))`

## Pipeline de pré-traitement

```{r recipe-show, eval=FALSE, echo=TRUE}
rec <- recipe(income ~ ., data = train_d) %>%
  step_rm(fnlwgt, education) %>%
  step_dummy(all_nominal_predictors(), one_hot = TRUE) %>%
  step_zv(all_predictors()) %>%
  step_normalize(all_numeric_predictors()) %>%
  step_smote(income, over_ratio = 0.8)
```

## Résultats du tuning

```{r tuning-plot}
autoplot(log_res) +
  labs(title = sprintf("Tuning elastic net — %s (5-fold CV)", label_occ))
```

```{r tuning-table}
collect_metrics(log_res) %>%
  filter(.metric == "roc_auc") %>%
  arrange(desc(mean)) %>%
  head(10) %>%
  select(penalty, mixture, mean, std_err) %>%
  gt() %>%
  tab_header(title = sprintf("Top 10 AUC-ROC — %s", label_occ)) %>%
  fmt_number(columns = c(penalty, mixture, mean, std_err), decimals = 4)
```

---

# Évaluation du meilleur modèle

`r sprintf("Le meilleur modèle pour **%s** atteint un AUC-ROC de **%.3f** et un F1 de **%.3f**.", label_occ, auc_final, f1_final)`

```{r metriques}
collect_metrics(final_fit) %>%
  gt() %>%
  tab_header(title = sprintf("Métriques finales — %s", label_occ))
```

## Matrice de confusion

```{r confusion-matrix}
conf_mat(preds, truth = income, estimate = .pred_class) %>%
  autoplot(type = "heatmap") +
  labs(title = sprintf("Matrice de confusion — %s", label_occ))
```

## Courbe ROC

```{r roc-curve}
preds %>%
  roc_curve(truth = income, `.pred_>50K`) %>%
  autoplot() +
  labs(title = sprintf("Courbe ROC — %s (AUC = %.3f)", label_occ, auc_final))
```

## Courbe Precision-Recall

```{r pr-curve}
preds %>%
  pr_curve(truth = income, `.pred_>50K`) %>%
  autoplot() +
  labs(title = sprintf("Courbe Precision-Recall — %s", label_occ))
```

## Importance des variables

```{r variable-importance, fig.height=6}
extract_fit_parsnip(final_fit) %>%
  vip(num_features = 20, geom = "col",
      aesthetics = list(fill = "#2980B9", alpha = 0.85)) +
  labs(title = sprintf("Top 20 variables — %s", label_occ))
```

---

# Rapport paramétré — `r label_occ`

```{r rapport-parametre}
adult_fe %>%
  group_by(age_group, income) %>%
  summarise(n = n(), .groups = "drop") %>%
  pivot_wider(names_from = income, values_from = n, values_fill = 0) %>%
  mutate(taux_risque = percent(`>50K` / (`>50K` + `<=50K`), accuracy = 0.1)) %>%
  gt() %>%
  tab_header(title = sprintf("Profil par tranche d'âge — %s", label_occ))
```

`r if (params$occupation != "All") sprintf("**Synthèse %s :** %d individus analysés, taux de risque global de %s, AUC-ROC spécifique à cette profession de %.3f.", params$occupation, n_total, percent(taux_50k, accuracy=0.1), auc_final)`

---

# Conclusion et recommandations

`r if (params$occupation == "All") { "- Le modèle elastic net atteint des performances solides sur l'ensemble de la population." } else { sprintf("- Sur la profession **%s**, le modèle atteint un AUC-ROC de **%.3f** et un F1 de **%.3f**.", params$occupation, auc_final, f1_final) }`

- Les variables les plus discriminantes sont : le **capital net**, l'**âge**, le **niveau d'éducation** et les **heures travaillées**.
- Le déséquilibre de classes est traité par **SMOTE** (over_ratio = 0.8).

```{r recommandation-occ, echo=FALSE, results='asis'}
if (params$occupation != "All") {
  niveau <- if (taux_50k > 0.4) "surveillance renforcee recommandee" else if (taux_50k > 0.2) "surveillance standard" else "faible risque global"
  cat(sprintf(
    "- **Recommandation specifique %s :** taux de risque de %s — %s.",
    params$occupation,
    percent(taux_50k, accuracy = 0.1),
    niveau
  ))
}
```

---

```{r render-rapports-parametres, eval=FALSE, echo=TRUE}
professions_cibles <- c(
  "Exec-managerial", "Prof-specialty", "Craft-repair",
  "Sales", "Tech-support"
)

walk(professions_cibles, function(occ) {
  rmarkdown::render(
    input         = "rapport_fraude_fiscale.Rmd",
    output_file   = sprintf("rapport_%s.html", str_replace_all(occ, "-", "_")),
    output_dir    = "reports/",
    params        = list(occupation = occ),
    knit_root_dir = getwd()
  )
  cat(sprintf("Rapport généré : %s\n", occ))
})
```
